【裁判字號】    96,勞上易,63
【裁判日期】    970122
【裁判案由】    給付資遣費
【裁判全文】
臺灣高等法院民事判決           96年度勞上易字第63號
上  訴  人  丙○○
訴訟代理人  洪士淵律師
被 上訴 人  長榮航空股份有限公司
法定代理人  乙○○
訴訟代理人  丁○○
上列當事人間請求給付資遣費事件，上訴人對於中華民國96年5
月2日臺灣桃園地方法院96年度勞訴字第10號第一審判決提起上
訴，經本院於97年1月8日言詞辯論終結，判決如下：
    主      文
上訴駁回。
第二審訴訟費用由上訴人負擔。
    事實及理由
一、本件上訴人聲明求為判決：(一)原判決廢棄。(二)被上訴人應給
    付上訴人95萬7,413元及自起訴狀繕本送達之翌日起，至清
    償日止，按年息5%計算之利息。
    被上訴人聲明求為判決：上訴駁回。
二、上訴人於起訴時，係請求被上訴人給付新台幣（下同）103
    萬4,286元本息，嗣於提起上訴時，減縮請求被上訴人給付
    95 萬7,413元本息 (見本院卷5頁)，經核與民事訴訟法第
    446條第1項但書、第255條第1項第3款之規定相符，應予准
    許。合先敘明。
三、上訴人起訴主張：伊自民國 (下同)83 年1月5日起受僱於被
    上訴人，擔任空服員工作，於95年5月10日隨機出勤至美國
    洛杉磯市，因購物忘記結帳，為美國警方拘留3日後釋回，
    並要求伊於同年6月9日應訊。伊返國後，即於同年5月16日
    購買同年6月間赴美之來回機票，並預辦請假手續。詎被上
    訴人竟於同 (16)日下午要脅伊無條件自請辭職，否則將主
    動對伊免職並張貼伊偷竊之公告，且要求伊於翌 (17)日辦
    理離職手續。惟伊自始並無辭職之意思，乃係因被上訴人以
    前開方式藉詞脅迫，始造成兩造間通謀虛偽終止兩造間勞動
    契約，實則隱藏被上訴人無正當理由而片面終止兩造間勞動
    契約，違反勞動基準法 (下稱勞基法)第11條及第12條第1項
    之規定，伊已於同年月17日向桃園縣政府申請勞資爭議調解
    時，依勞基法第14條第1項第5款、第6款之規定，向被上訴
    人為終止兩造間勞動契約之意思表示等情，爰依據勞基法第
    14 條第4項、第17條之規定，求為命被上訴人給付資遣費
    95萬7,413元及自起訴狀繕本送達之翌日起，至清償日止，
    按年息5%計算利息之判決。
    被上訴人則以：上訴人於95年5月12日返台後，即出具報告
    書，向其主管坦承竊盜行為，伊並未以此要脅上訴人辭職，
    且上訴人因竊盜而遭美國警方居留，伊公司之相關人員皆已
    知情，伊不可能再以此事脅迫上訴人。上訴人曾以赴美處理
    竊盜訴訟為由，提出留職停薪之申請，然此有悖於伊之管理
    規則，故相關部門開會後決定不予同意。又辭職係有相對人
    之單獨行為，上訴人於95年5月16日向伊提出辭呈，於到達
    伊即生效力，不因其事後反悔而影響其辭職效力。又上訴人
    係自動辭職，並非由伊片面終止兩造間勞動契約，且伊僅係
    接受上訴人辭職之意思表示，並未為任何意思表示，自無所
    謂通謀虛偽意思表示可言等語，資為抗辯。
四、經查上訴人自83年1月5日起至95年5月16日止受僱於被上訴
    人，其最後擔任職務為服勤本部副事務長。上訴人曾因在美
    國涉犯竊盜罪嫌，於返國後向被上訴人提出事發經過之報告
    書，並於95年5月16日向被上訴人提出辭呈，繼而於翌 (17)
    日辦畢相關移交手續，被上訴人則於同年月19日核發「員工
    離職證明書」予上訴人。上訴人曾於95年5月17日向桃園縣
    政府申請勞資爭議協議，並於95年6月7日與被上訴人進行協
    調，惟因兩造無法達成共識而協調不成立之事實，為兩造所
    不爭執，並有員工離職證明書、桃園縣政府勞資爭議調解申
    請書、桃園縣政府勞動及人力資源局勞資爭議協調申請書暨
    協調會會議紀錄、聘僱契約書、報告書、辭呈、離 (調)職
    客艙組員移交清單及離職證明書申請單可稽 (見原審卷13、
    19、20至22、60至68)，固堪信為真實。
五、上訴人雖主張伊並無辭職之意思，兩造間勞動契約係經兩造
    通謀虛偽意思表示而終止，實則隱藏被上訴人無正當理由而
    片面終止兩造間勞動契約，違反勞基法第11條及第12條第1
    項之規定，伊已於95年5月17日終止兩造間系爭勞動契約，
    自得請求被上訴人給付資遣費云云。惟為被上訴人所否認，
    並以前揭情詞置辯；且查：
(一)、按民法第87條第1項所謂通謀虛偽意思表示，係指表意人與
    相對人雙方故意為不符真意之表示而言，故相對人不僅須
    知表意人非真意，並須就表意人非真意之表示相與為非真意
    之合意，始為相當，若僅一方無欲為其意思表示所拘束之意
    ，而表示與真意不符之意思者，尚不能指為通謀而為虛偽意
    思表示 (最高法院50年台上字第421號判例、86年度台上字
    第3865號判決參照)。查上訴人既主張伊所寫辭呈之真意，
    乃係避免遭被上訴人公告免職，而被上訴人接受伊之辭呈，
    則係隱藏其不經預告即解僱伊之意思表示云云 (見本院卷
    133頁)，縱令屬實，則兩造間就上訴人之辭職行為，認知既
    有不同，何來一致之合意，依上開說明，自難謂兩造係通謀
    而為虛偽之意思表示。況被上訴人接受上訴人辭呈之真意，
    倘係為不經預告即解僱上訴人，則上訴人又豈有可能相與而
    為合意，是上訴人所為被上訴人係以單方面不經預告而解僱
    伊之意思表示始為符合雙方真意之主張，殊不足取。
(二)、雖上訴人另主張伊於提出辭呈當日，原係至被上訴人公司辦
    理請假手續，並已訂購機票，焉有可能辭職云云，並提出機
    票購票證明為證 (見原審卷16頁)。惟據證人即上訴人之夫
    戊○○在本院證稱：「 (95年5月16日下午)5 時50分，上訴
    人打電話給我，說公司開會結果給她兩個選擇：自請離職或
    由公司免職張貼公告在全公司並即刻生效，我就請上訴人將
    電話轉交給 (被上訴人公司空服管理部經理劉瑛接聽，劉瑛
    表示這是公司相關部門開會的決定，沒有商量的餘地，並要
    上訴人馬上作決定.... 電話掛斷之後，上訴人有打電話給
    我，問我怎麼辦？但我也不知道要怎麼處理，我也告訴她我
    也沒有辦法，上訴人在電話中就說：算了，算了，並將電話
    掛斷，其後就由上訴人自行處理」 (見本院卷108頁背面)，
    經核與上訴人在原審所陳述：「後來經理進來，說高層已經
    有結論了，要求我自行提出辭呈，或是免職貼公告，即刻生
    效，沒得談，我沒有選擇，我當時還問經理這兩個有什麼不
    一樣，經理告訴我說離職公司會給我離職證明，如果免職什
    麼都沒有，我當時沒得選擇」相符 (見原審卷95頁)，足見
    上訴人係在評估過自行辭職與被上訴人公司免職之利害關係
    後，始作成自行辭職之決定，並無心中保留可言，此再經徵
    諸上訴人於遞出辭呈後，即向被上訴人公司申請給與離職證
    明書 (見原審卷13、68頁)益明，更難認與被上訴人有何通
    謀而為虛偽之意思表示。至證人即被上訴人公司之員工劉瑛
    、甲○○、葉瑛在原審或本院就上訴人請假與被上訴人公司
    開會決定之經過所為之證述，固與上訴人之主張未盡相符 (
    見原審卷91至93頁；本院卷77至79、110至113頁)，惟依彼
    等之證詞所示，亦不能證明兩造間就上訴人所為之辭職有何
    通謀虛偽之意思表示，自難據為有利於上訴人之認定。況縱
    認上訴人所為辭職之意思表示，係受迫於被上訴人公司之開
    會決定，惟上訴人既已在原審表示不再主張脅迫之原因事實
    (見原審卷83頁)，顯見其並未撤銷上開辭職之意思表示，是
    依民法第92條第1項規定，其所為辭職之意思表示仍屬有效
    。是上訴人所為此部分之主張，亦不足取。
(三)、上訴人既不能證明伊於95年5月16日向被上訴人提出辭呈，
    並為被上訴人所接受，係兩造間所為之通謀虛偽意思表示，
    則兩造間勞動契約已於95年5月16日合意終止，是上訴人已
    不可能再於同年月17日向桃園縣政府申請勞資爭議調解時，
    依勞基法第14條第1項第5款、第6款之規定，向被上訴人為
    終止兩造間勞動契約之意思表示。從而，上訴人依據勞基法
    第14條第4項、第17條之規定，請求被上訴人給付資遣費，
    即屬無據。
六、綜上所述，上訴人依據勞基法第14條第4項、第17條之規定
    ，請求被上訴人給付資遣費95萬7,413元及自起訴狀繕本送
    達之翌日起，至清償日止，按年息5%計算之利息，自屬不應
    准許。從而，原審所為上訴人敗訴之判決，並無違誤，上訴
    論旨仍執前詞指摘原判決不當，求予廢棄改判，為無理由，
    應予駁回。
七、至兩造其餘之攻擊或防禦方法及未經援用之證據，經本院斟
    酌後，認為均不足以影響本判決之結果，自無逐一詳予論駁
    之必要，併此敘明。
八、據上論結，本件上訴為無理由，依民事訴訟法第449條第1項
    、第78條，判決如主文。
中    華    民    國     97    年    1    月     22   日
                     勞工法庭
                        審判長法  官  林鄉誠
                              法  官  梁玉芬
                              法  官  許紋華
正本係照原本作成。
不得上訴。
中    華    民    國     97    年    1    月     23   日
                               書記官  潘大鵬


司法院資訊處製作；財團法人民間司法改革基金會備份。
